【裁判字號】    89,訴,822
【裁判日期】    900118
【裁判案由】    確認扺押權不存在
【裁判全文】
臺灣彰化地方法院民事判決  八十九年度訴字第八二二號
    原        告  丁○○
                  丙○○
                  寅○
                  戊○○
                  甲○○
                  庚○○
                  己○○
                  乙○○
                  壬○○
                  丑○○
    兼右十人共同
    訴 訟代理 人  辛○○  住.
                  癸○○  住彰.
    兼右十二人共
    同訴訟代理人  子○○  住彰.
    被        告  卯○○  住雲.
右當事人間請求確認抵押權不存在事件，本院判決如左：
    主      文
原告之訴駁回。
訴訟費用由原告負擔。
    事      實
甲、原告方面：
  一、聲明：確認如附表所示之抵押權不存在。
  二、陳述：
    (一)緣訴外人楊昌遜原為如附表所示土地之共有人，嗣於民國八十六年七月間，楊
      昌遜向訴外人即被告之妹謝春秀借用新台幣（下同）一百五十萬元，並以其應
      有部分設定權利價值一百五十萬元之抵押權予謝春秀，當時正值系爭土地裁判
      分割期間。迨八十六年年底，系爭土地裁判分割確定共有人之應有部分。
    (二)旋於八十七年七月二十日，訴外人楊昌遜與謝春秀協議將上開抵押權轉載至楊
      昌遜所分得土地之應有部分上。詎謝春秀竟於八十八年七月十四日將上開抵押
      權無償讓與被告，惟謝春秀並未履行上開協議，將上開抵押權轉載至楊昌遜分
      得土地之應有部分，故該抵押權迄今仍存於如附表所示原告所分得之土地上。
    (三)被告係無償取得上開抵押權，其權利自不得大於前手，此乃民法之基本精神，
      旨在避免循環追索及不當得利。若聽任該抵押權續存於系爭土地上，最後招致
      查封拍賣，原告本得向楊昌遜求償，又楊昌遜若因此受有損失，亦得向謝春秀
      求償，任此情況自由發展，勢遭惡意之人所利用，爰依法請求判決如聲明欄所
      示。
  三、證據：提出同意書影本二件、協議書影本二件、印鑑證明影本四件、土地登記
      謄本十一件、土地登記簿謄本二十件、土地登記申請書影本二件、本院八十四
      年度訴字第六八六號民事判決影本一件、土地抵押權設定契約書影本二件、戶
      籍謄本影本二件等為證，並聲請訊問證人陳敬銓。
乙、被告方面：
  一、聲明：如主文所示。
  二、陳述：
    (一)按抵押之不動產如經分割，或讓與其一部，或擔保一債權之數不動產，而以其
      一讓與他人者，其抵押權因此而受影響，民法第八百六十八條定有明文。本件
      訴外人楊昌遜以如附表所示土地分割前之應有部分作為向謝春秀借貸一百五十
      萬元之擔保，嗣由謝春秀將前揭債權及抵押權讓與被告，為原告不爭之事實。
    (二)楊昌遜固以右開共有土地分割前之應有部分設定抵押權，但於分割後，原抵押
      權人謝春秀並未同意塗銷其他土地之抵押權，故原告所稱八十七年七月二十日
      楊昌遜與謝春秀達成協議，將上開抵押權轉載至楊昌遜未來合併於七八八地號
      之應有部分，諉不足採。況且，若有此約定，理應於分割時檢附相關資料一同
      辦理塗銷及分割登記，且於分割前亦無法確知分割後之詳細地號，故原告所述
      同意塗銷一節，與事實不符。
    (三)又謝春秀借予楊昌遜一百五十萬元之資金來源，其中一百十五萬元係由被告出
      面向雲林縣土庫鄉農會所貸得，並於籌足一百五十萬元後，才借給楊昌遜，嗣
      因謝春秀健康狀況不佳，始將該抵押權讓與被告，期由被告出面向楊昌遜催索
      前開債務。
  三、證據：聲請訊問證人謝陳甘。
    理      由
一、原告起訴主張系爭土地原抵押權人謝春秀已同意於彰化縣溪湖鎮○○段七八八地
    號土地分割後，將該抵押權轉載至訴外人楊昌遜所取得土地之應有部分，被告既
    自謝春秀處受讓該抵押權，為避免循環求償，爰請求判決確認該抵押權不存在等
    語。被告則以謝春秀並未同意塗銷該抵押權登記，且抵押權不因抵押物讓與或分
    割而失其效力，又被告並非無償取得右開抵押權等語資為抗辯。
二、本件原告主張系爭土地分割自彰化縣溪湖鎮○○段七八八地號土地，訴外人楊昌
    遜原以其所有同段七八八地號土地之應有部分設定權利價值一百五十萬元之抵押
    權予訴外人謝春秀，嗣於八十八年七月間，謝春秀將該抵押權讓與被告等情，業
    據原告提出土地登記謄本十一件、土地登記簿謄本二十件、土地登記申請書影本
    二件、本院八十四年度訴字第六八六號民事判決影本一件、土地抵押權設定契約
    書影本二件、戶籍謄本影本二件、印鑑證明二件等為證，且為被告所不爭，自堪
    信原告此部分之主張為真實。惟按抵押之不動產如經分割，其抵押權不因此而受
    影響；又分別共有土地，部分共有人就應有部分設定抵押權者，於辦理分割共有
    物登記時，除經先徵得抵押權人之同意，該抵押權僅轉載於原設定人分割後取得
    之土地上外，該抵押權仍按原應有部分轉載於分割後各宗土地上，此觀民法第八
    百六十八條、土地登記規則第九十四條規定自明。查原告並不否認彼等辦理分割
    共有物登記時，自始至終並未取得抵押權人即被告之同意，揆諸前開規定，上開
    抵押權於同段七八八地號土地分割後，按訴外人楊昌遜原應有部分之比例轉載於
    分割後各宗土地即系爭土地上，於法並無不合，原告主張該抵押權不存在云云，
    自屬乏據。
三、原告另主張系爭土地抵押權人謝春秀業於八十七年七月二十日出具同意書，同意
    該抵押權於上開湖西段七八八地號土地分割後轉載於訴外人楊昌遜所分得土地之
    應有部分上等情，固據原告提出同意書及印鑑證明影本各二件為證，並經證人即
    承辦右開抵押權設定登記之土地代書陳敬銓到庭結證無訛，堪信原告此部分之主
    張為真實。惟按不動產物權，依法律行為而取得、設定、喪失及變更者，非經登
    記不生效力，民法第七百五十八條定有明文。查系爭土地原抵押權人謝春秀上開
    同意轉載之舉，核其性質，係對於原告與其他共有人為抵押權之拋棄行為，徵諸
    原告所提系爭土地之土地登記簿謄本上既未登載謝春秀拋棄該抵押權，揆諸前開
    規定，訴外人謝春秀對於原告為該抵押權拋棄之法律行為，自不生效力。準此，
    原告主張如附表所示之抵押權不存在云云，顯與事實不符，即無可採。
四、此外，原告並未主張或舉證證明如附表所示之抵押權所擔保之債權業已清償，或
    因其他原因致該抵押權消滅。從而，原告主張如附表所示之抵押權不存在，洵屬
    無據，應予駁回。
五、本件事證已臻明確，兩造其餘攻擊防禦方法，與判決之結果並無影響，爰不一一
    論述，附此敘明。
據上論結，本件原告之訴為無理由，依民事訴訟法第七十八條、第八十五條第一項前
段，判決如主文。
中      華      民      國      九十    年      一      月     十八     日
                                 臺灣彰化地方法院民事第三庭
~B法   官  陳正禧
如對本判決上訴須於本判決正本送達後廿日內，向本院提出上訴狀。
附表：
┌──────┬─────────┬────────┬─────────┐
│地號        │抵押權讓與登記收件│登記日期、原因發│所有權人          │
│            │年期字號          │生日期          │                  │
├──────┼─────────┼────────┼─────────┤
│彰化縣溪湖鎮│彰化縣溪湖地政事務│八十八年七月八日│辛○○            │
│湖西段七八八│所民國八十八年七月│、八十八年六月二│                  │
│（起訴書聲明│一日溪字第五五七六│十八日          │                  │
│欄漏載）    │號                │                │                  │
├──────┼─────────┼────────┼─────────┤
│同右段七八八│同右              │同右            │丁○○、丙○○    │
│之一        │                  │                │                  │
├──────┼─────────┼────────┼─────────┤
│同右段七八八│同右              │同右            │戊○○            │
│之二        │                  │                │                  │
├──────┼─────────┼────────┼─────────┤
│同右段七八八│同右              │同右            │寅○              │
│之三        │                  │                │                  │
├──────┼─────────┼────────┼─────────┤
│同右段七八八│同右              │同右            │甲○○、庚○○、楊│
│之四        │                  │                │宗文              │
├──────┼─────────┼────────┼─────────┤
│同右段七八八│同右              │同右            │癸○○            │
│之五        │                  │                │                  │
├──────┼─────────┼────────┼─────────┤
│同右段七八八│同右              │同右            │乙○○            │
│之六        │                  │                │                  │
├──────┼─────────┼────────┼─────────┤
│同右段七八八│同右              │同右            │子○○            │
│之七        │                  │                │                  │
├──────┼─────────┼────────┼─────────┤
│同右段七八八│同右              │同右            │壬○○、丑○○    │
│之九        │                  │                │                  │
└──────┴─────────┴────────┴─────────┘


司法院資訊處製作；財團法人民間司法改革基金會備份。
